臺灣雲林地方法院民事判決　　　　　　　 96年度訴字第367號
原　　　告　戌○○
被　　　告　乙○○
　　　　　　辛　○
　　　　　　丙○○
　　　　　　申○○
上　一　人
訴訟代理人　酉○○
被　　　告　寅○○○○○○
上　一　人
訴訟代理人　辰○○
被　　　告　癸○○
　　　　　　丁○○
上　一　人
訴訟代理人　午○○
被　　　告　己○○
　　　　　　　　　　　（現於臺灣台南監獄執行中）
　　　　　　壬○○
　　　　　　戊○○
兼　上三人
共　　　同
訴訟代理人　庚○○
被　　　告　丑○○○
　　　　　　子○○
　　　　　　甲○○
　　　　　　巳○○
　　　　　　卯○○
　　　　　　未○○
上列當事人間請求分割共有物事件，本院於民國96年11月30日言
詞辯論終結，判決如下：
    主      文
兩造共有坐落雲林縣元長鄉○○段一五七七地號，地目建，面積
二一六二平方公尺土地應予變賣，所得價金按原告應有部分五四
分之六，被告乙○○應有部分一二分之一、辛○應有部分一九四
四分之七一、丙○○應有部分一九四四分之二一三、申○○應有
部分九分之二、寅○○○○○○應有部分三六分之一、癸○○、
丁○○應有部分各為二四分之一、庚○○、己○○、壬○○應有
部分各為一○八分之一、丑○○○、子○○、未○○應有部分各
為五八三二分之二二二、戊○○應有部分三六分之一、甲○○、
巳○○應有部分各為二四分之一、卯○○之應有部分為九七二分
之七一比例分配之。
訴訟費用由兩造依上揭應有部分比例負擔。
    事實及理由
一、原告主張：座落雲林縣元長鄉○○段1577地號，地目建，面
    積2,162 平方公尺土地（下稱系爭土地），為兩造所共有，
    伊之應有部分為54分之6 ，被告乙○○之應有部分為12分之
    1 、辛○之應有部分為1944分之71、丙○○之應有部分為19
    44分之213 、申○○之應有部分為9 分之2 、寅○○○○○○之應有部分為36分之1 、癸○○、丁○○之應有部分各為
    24分之1 、庚○○、己○○、壬○○之應有部分各為108 分
    之1 、丑○○○、子○○、未○○之應有部分各為5832分之
    222 、戊○○之應有部分為36分之1 、甲○○、巳○○之應
    有部分各為24分之1 、卯○○之應有部分為972 分之71。兩
    造就系爭土地並無不分割之約定，性質上亦無不能分割之情
    形，惟兩造不能為分割之協議，爰依民法第824 條第2 項規
    定提起本訴。聲明：請求依附圖所示方案，將系爭土地原物
    分割予兩造。
二、被告方面：
  (一)被告辛○未於言詞辯論期日到場，亦未提出準備書狀作何聲
    明或陳述。
  (二)被告乙○○、己○○、壬○○、庚○○、戊○○、李豐如、
    癸○○、丁○○、甲○○、巳○○主張：渠等為同房親戚，
    因此系爭土地最好能依原告所提方案分成三筆，將渠等持分
    分配在系爭土地西側。
  (三)被告丙○○主張：依各共有人持分比例分割。
  (四)被告申○○、丑○○○主張：系爭土地東側有渠等建物，希
    望依占有現況分割。
  (五)被告子○○、卯○○、未○○則表示無意見。
三、程序方面：
    被告辛○未於言詞辯論期日到場，核無民事訴訟法第386 條
    各款所列情形，爰依原告聲請，由其一造辯論而為判決。
四、得心證之理由：
  (一)按各共有人固得隨時請求分割共有物，但因物之使用目的不
    能分割者，不在此限（民法第823 條第1 項但書）。又建築
    法所稱建築基地，為供建築物本身所占之地面及其所應留設
    之法定空地。前項法定空地之留設，應包括建築物與其前後
    左右之道路或其他建築物間之距離，其寬度於建築管理規則
    中定之。應留設之法定空地，非依規定不得分割、移轉，並
    不得重複使用；其分割要件及申請核發程序等事項之辦法，
    由中央主管建築機關定之（建築法第11條）。其次，建築基
    地之法定空地併同建築物之分割，須每一建築基地之法定空
    地與建築物所占地面應相連接，連接部分寬度不得小於二公
    尺；另每一建築基地之建蔽率應合於規定，否則不得為之（
    建築基地法定空地分割辦法第3 條第1 款、第2 款前段）。
    建築基地空地面積超過依法應保留之法定空地面積者，其超
    出部分之分割，應以分割後能單獨建築使用或已與其鄰地成
    立協議調整地形或合併建築使用者為限（同上辦法第4 條）
    。故法定空地之範圍與建築基地密不可分，攸關建造執照之
    是否合法，故法定空地面積、位置之套繪劃定，屬建管機關
    之權責，非法院命地政機關所得測定（最高法院86年度台上
    字第2669號裁判酌參）。再者，建築法於27年12月26日即為
    當時國民政府制定公布，33年9 月21日再為修正公布，60年
    12月23日再為修正公布全文105 條；而該法於60年12月23日
    修正前原條文第10條即規定：「私有建築，應由起造人備具
    建築申請書，連同建築計劃、工程圖樣及說明書，呈由縣市
    主管建築機關核定之」。另實施建築管理前或60年12月22日
    建築法修正前建造完成之建築基地，其申請分割者，得以土
    地登記規則第70條第2 項（即現行土地登記規則第79條第2
    項）所列文件向主管建築機關申請辦理建築基地法定空地准
    予分割之證明文件，建築基地法定空地分割辦法第5 條第2
    項亦有明確規定。易言之，現存建物不論係在建築管理施實
    前、後所興建，建物所有人聲請將建物併同其建築基地之法
    定空地分割時，均應檢附主管建築機關准予分割建築基地法
    定空地之證明文件，且該主管機關核發准予分割證明時，應
    附分割圖，標明法定空地之位置及分割線，其比例尺應與地
    籍圖相同（建築基地法定空地分割辦法第7 條）。
    1.查，系爭土地，地目建，面積2,162 平方公尺，為兩造所
      共有，每人應有部分如上所述，業據原告提出被告不爭執
      之系爭土地登記謄本1 份（詳本院95年度調字第86號卷第
      10－14頁）為證。又原告主張：兩造就系爭土地並無不予
      分割之約定，然共有人間無法以協議方式分割等情，亦為
      被告所不爭執，則原告訴請裁判分割，即無不合。
    2.次查，系爭土地，其地型略呈長方形（南北邊界較長），
      其東側鄰雲林縣元長鄉○○路，西側則鄰同鄉○○路，其
      北及南側則均為他人之土地及建物。系爭土地東段鄰文康
      路部分，有已辦竣所有權登記之建物4 棟（其中元長鄉○○段345 建號建物為被告子○○所有，同段346 建號建物
      為被告卯○○所有、同段347 建號建物為被告未○○所有
      、同段353 建號建物為被告丑○○○所有）及未辦所有權
      登記之建物3 棟。另系爭土地西段鄰文化路部分，有磚造
      三合院及平房各一棟。至系爭土地中段（即內部）部分則
      有磚造二層樓房兩棟及磚造石棉瓦頂倉庫1 棟。其餘則為
      空地廣場兼供通行使用等情，業經本院勘驗現場屬實，製
      有勘驗筆錄、現場簡圖及囑託雲林縣北港地政事務所測繪
      之95年10月4 日土地複丈成果圖（含附表）附卷可憑（詳
      本院95年度調字第86號卷第48－52頁、第－頁、第93
      頁、第116 頁），並有原告拍攝之現場照片24幀在卷可資
      比對（見同上卷第－頁、第－頁）。
    3.承上，系爭土地其上既有被告所有已辦所有權登記建物及
      未辦所有權登記之建物存在，且渠等又聲請將該建築基地
      配合建築物占用位置併同分割，則依建築法第11條、建築
      基地法定空地分割辦法第3 條、第5 條規定，渠等自應檢
      附~s2;「縣主管建築機關」~s1;所核發之建築基地法定空地准予分
      割之證明文件方得憑辦。詎本院先後於95年9 月29日及96
      年8 月2 日通知兩造補正上開要件之欠缺（詳本院95年度
      調字第86號卷第18頁、第140 頁），惟迄至本案辯論終結
      時，均未依法提出上開建築基地法定空地准予分割之證明
      文件。故而，原告雖請求予以原物分割，但未據檢附主管
      建築機關准予分割建築基地法定空地之證明文件，本院自
      難依其請求，將系爭土地以原物分配於各共有人。
  (二)次按共有物之分割，依共有人協議之方法行之。分割之方法
    ，不能協議決定者，法院得因任何共有人之聲請，命為下列
    之分配：(1)以原物分配於各共有人。(2)變賣共有物，以價金
    分配於各共有人（民法第824 條第1 項、第2 項）。因之，
    訴求分割共有物，或為原物分配或為變賣以價金分配於各共
    有人，法院自可依職權定之，不受當事人聲明之拘束，但法
    院在定共有物之分割方法時，仍應斟酌共有物之性質、經濟
    效用、及全體共有人之利益，尤不得與法令禁止規定相悖離
    。查，系爭土地，現幾為被告之建物所佈滿，業已詳述如前
    ，若欲將系爭土地配合建築物占用位置併同分割，則依建築
    法第11條、建築基地法定空地分割辦法第3 條、第5 條規定
    ，非經兩造提出主管建築機關准予分割建築基地法定空地之
    證明文件，尚不得為分割、移轉。是依系爭土地當前狀況，
    僅能以變價分配為分割方法，爰定分配方法如主文第一項所
    示。
　(三)末按分割共有物乃具非訟事件之性質，本院斟酌何種分割方
    法較能增進共有物之經濟效益，並兼顧兩造之利益，以決定
    適當之分割方法，不因何造起訴而有不同，本院固未採納原
    告所提出之分割方案，惟關於訴訟費用負擔，以共有人全體
    各按其應有部分比例負擔，方屬事理之平，併此敘明。
五、結論：原告之訴為有理由，依民事訴訟法第385 條第1 項前
    段、第80條之1 ，判決如主文。
中　　華　　民　　國　　96　　年　　12　　月　　14　　日
                  民事第一庭    法  官  蔣得忠
以上正本係照原本作成
如對本判決上訴，須於判決送達後20日內向本院提出上訴狀
中　　華　　民　　國　　96　　年　　12　　月　　14　　日
                                書記官　賴成育
